【裁判字號】    98,台上,1612
【裁判日期】    980903
【裁判案由】    分割共有物
【裁判全文】
最高法院民事判決            九十八年度台上字第一六一二號
上  訴  人  甲 ○ ○
            乙○○○
共      同
訴訟代理人  郭 登 富律師
上  訴  人  丙 ○ ○
                      20號2樓
            丁 ○ ○（謝榮燦之承受訴訟人）
            戊 ○ ○
            庚 ○ ○
被 上訴 人  己    ○
訴訟代理人  孔 福 平律師
上列當事人間請求分割共有物事件，上訴人對於中華民國九十八
年三月三十一日台灣高等法院台南分院第二審判決（九十七年度
上字第九八號），提起上訴，本院判決如下：
    主  文
原判決廢棄，發回台灣高等法院台南分院。
    理  由
本件為分割共有物之訴，其訴訟標的對於共同訴訟之各人必須合
一確定，故上訴人甲○○、乙○○○（下稱甲○○等二人）提起
第三審上訴，依民事訴訟法第五十六條第一款規定，其效力及於
未提起上訴之丙○○以次四人，爰併列丙○○以次四人為上訴人
。至原審視同上訴人之謝陳葉、謝月娥、謝金鑾、謝月女、謝金
豆等五人，固亦為第一審共同被告謝榮燦之繼承人，惟因本件分
割土地之謝榮燦應有部分，已由丁○○一人繼承且完成登記，則
謝陳葉等五人即無再承受謝榮燦訴訟之必要，爰不再將該五人列
為上訴人。均合先敘明。
次查，被上訴人主張：坐落台南縣永康市○○段三二二地號、地
目建、面積一一二○平方公尺之土地（下稱系爭土地）為兩造共
有，應有部分為甲○○八分之二，乙○○○八分之一，丙○○、
庚○○、丁○○（下稱丙○○等三人）等各二十四分之一，戊○
○及伊各四分之一，並無不能分割之情事，且無因物之使用目的
不能分割，或約定不能分割之情形，因兩造未能達成分割協議，
應予裁判分割。又伊就分割方法係採第一審判決附圖二甲案（下
稱甲案）等情，求為將系爭土地為如上開甲案所示分割之判決。
上訴人甲○○、乙○○○辯以：應依原判決附圖丁案（下稱丁案
）所示分割，始符公平等語。其餘上訴人則同意依甲案分割。
原審維持第一審關於系爭土地以甲案為分割方法之判決，駁回上
訴人之上訴，無非以：系爭土地北邊臨台南縣永康市○○○街，
為十二米道路，面街寬度為二七．三公尺，南邊為同段三二八地
號、三二二之三地號土地，系爭土地上除有甲○○所有門牌號碼
台南縣永康市○○○街一四○號之加強磚造三層樓房及鐵皮造棚
架（如第一審判決附圖一編號Ａ１、Ａ２）、戊○○所有同街一
五○號之加強磚造三層樓房及鐵皮造棚架（同附圖Ｅ、Ｆ）、被
上訴人所有同街一四八號之加強磚造三層樓房（同附圖Ｄ）外，
另有一層磚造及已部分毀壞崩塌之磚竹造平房（同附圖Ｂ１、Ｂ
２、Ｃ）。以現有二種分割方案即甲、丁方案言，被上訴人分配
之位置、面積均相同，並無影響；所影響者，僅為甲○○等二人
及丙○○等三人分得土地之面臨道路寬度。查甲案甲○○等二人
（應有部分合計八分之三）分得Ａ部分臨路面寬約八．二五公尺
，丙○○等三人（應有部分合計八分之一）分得Ｂ、Ｃ、Ｄ部分
臨路面寬五．四公尺，丁案則分別為十．一五公尺、三．五公尺
，固以丁案較符合應有部分之比例，但因丁案將使丙○○等三人
分得土地較甲案更趨狹長有稜角不完整，後半段土地雖面臨八米
計畫道路，但目前難以利用，明顯不公平而不足採。至採甲案分
割，雖甲○○等二人分得土地臨路面寬與其應有部分比例較不相
符，但經法院曉諭就甲案進行分割後各筆土地之價值鑑定，以便
採取金錢補償之分割方案，但為渠等所拒；又因甲○○等二人分
得之面積大並與自己土地相鄰，採甲案分割對渠等之整體利用所
受影響較丙○○等三人為小，況甲○○等二人於原審已陳明將來
要拆除舊屋重建（參見一審卷一三八頁），該房屋係數十年之老
舊磚房，拆除對社會經濟利益影響不大，故較公平及合理等詞，
為其論斷之基礎。
惟按分割共有物，以消滅共有關係為目的。定共有物分割之方法
，固可由法院自由裁量，但除因該土地內部分土地之使用目的不
能分割（如為道路）或部分共有人仍願維持其共有關係，應就該
部分土地不予分割或准該部分共有人成立新共有關係外，應將土
地分配於各共有人單獨所有。且法院裁判分割共有物，除應斟酌
各共有人之利害關係、使用情形，尚應斟酌共有物之價格，於共
有人中有不能按其應有部分受分配，或所受分配之不動產，其價
格不相當時，應以適當之價格補償之，始符合公平經濟之原則。
查甲○○及乙○○○就系爭土地之應有部分依次為八分之二（原
判決誤載為八分之一）、八分之一，原審未就該二人仍願維持共
有關係一節為說明，遽予維持第一審所為命該二人繼續保持共有
關係部分之判決，已有判決不備理由之違法。次查系爭土地西北
方面臨十二米蔦松二街寬度計二七．三公尺，東南方則為尚未實
現之八米計畫道路，為原審確定之事實，又面臨道路部分之土地
價值較高，裡地之價值較低，乃公眾週知之事實，兩造既對分得
土地面臨蔦松二街之寬度爭執甚烈，法院為分割方案之決定時，
自應斟酌各共有人之利害關係、使用情形及共有物之價格，以為
妥適分配。就甲案言，甲○○等二人分得土地面路寬度約八．二
五公尺，占系爭土地全部面路寬度約十分之三，不及該二人之應
有部分八分之三，而丙○○等三人分得土地面路寬度五．四公尺
，占全部面路寬度約十分之二，超過該三人之應有部分八分之一
，且丙○○等三人未分得較裡土地，雙方所分得土地之價格應不
相當。果爾，自應由丙○○等三人各以適當之價格補償甲○○等
二人，始符合公平經濟之原則。乃原審未為必要之調查或履踐民
事訴訟法第九十四條之一第一項：「訴訟行為須支出費用者，審
判長得定期命當事人預納之。當事人不預納者，法院得不為該行
為。但其不預納費用致訴訟無從進行，經定期通知他造墊支亦不
為墊支時，視為合意停止訴訟程序」規定之程序，遽以甲○○等
二人拒絕採取原物分配並輔以金錢補償之分割方案而不同意鑑定
土地價格為由，不為金錢補償之調查及認定，亦嫌率斷而難昭折
服。再者，分割方案之決定，乃法院職權，不受當事人主張之拘
束。除甲案及丁案外，是否無其他適當方案或修正甲案或丁案分
割方式酌定補償適當之價格，非無再加斟酌之餘地，凡此均與判
斷共有人中受分配之部分其價格是否不相當及應否命以金錢補償
，暨分割方案有無符合整體土地開發利用及公平經濟原則攸關。
原審未遑詳查究明，遽定其分割方法，更欠允洽。上訴論旨，指
摘原判決不當，求予廢棄，非無理由。
據上論結，本件上訴為有理由。依民事訴訟法第四百七十七條第
一項、第四百七十八條第二項，判決如主文。
中    華    民    國  九十八  年    九    月    三    日
                      最高法院民事第五庭
                          審判長法官  朱  建  男
                                法官  顏  南  全
                                法官  林  大  洋
                                法官  沈  方  維
                                法官  王  仁  貴
      本件正本證明與原本無異
                                      書  記  官
中    華    民    國  九十八  年    九    月   十五   日
                                                      v


司法院資訊處製作；財團法人民間司法改革基金會備份。
